ACORDAO-COMPLETO-2407052

ACÓRDÃO 5724/2020 ATA 16/2020 - SEGUNDA CÂMARA

VISTA, relatada e discutida a tomada de contas especial relativa ao Convênio 379/2006 (Siafi 570527) , firmado entre o Ministério do Turismo e a Associação de Teatro de Canela.
ACORDAM os ministros do Tribunal de Contas da União, reunidos em sessão da 2ª Câmara, ante as razões expostas pela relatora, e com fundamento nos arts. 1º, inciso I, 12, § 3º, 16, inciso III, alíneas "b" e "c" e § 3º, 19, 23, inciso III, 26 e 28, incisos I e II, da Lei 8.443/1992 c/c os arts. 214, inciso III, alínea "a", e 215 a 217 do Regimento Interno, em: 
9.1. julgar irregulares as contas da Associação de Teatro de Canela e de Carla Rejane Ferreira;
9.2. condená-las, solidariamente, ao recolhimento aos cofres do Tesouro Nacional de R$ 100.000,00 (cem mil reais) , atualizados monetariamente e acrescidos de juros de mora de 16/10/2006 até a data do pagamento;
9.3. fixar prazo de 15 (quinze) dias, a contar das notificações, para comprovação, perante o Tribunal, do recolhimento da dívida acima imputada;
9.4. autorizar a cobrança judicial da dívida, caso não atendidas as notificações;
9.5. autorizar o pagamento da dívida em até 36 (trinta e seis) parcelas mensais consecutivas, caso venha a ser solicitado pelas responsáveis antes do envio do processo para cobrança judicial;
9.6. fixar o vencimento da primeira parcela em 15 (quinze) dias, a contar do recebimento das notificações, e o das demais a cada 30 (trinta) dias, com incidência dos respectivos encargos legais sobre o valor de cada prestação; 
9.7. alertar às responsáveis que a inadimplência de qualquer parcela acarretará vencimento antecipado do saldo devedor;
9.8. enviar cópia deste acórdão ao procurador-chefe da Procuradoria da República no Estado do Rio Grande do Sul, para as providências cabíveis.

Tomada de contas especial instaurada em virtude da impugnação de despesas referentes a convênio que teve por objeto o apoio à implementação de projeto, com análise após citação das responsáveis.

Segunda Câmara

Ministério do Turismo.

3. Responsáveis: Associação de Teatro de Canela (CNPJ 86.887.940/0001-60) e Carla Rejane Ferreira (CPF XXX.337.600-XX).

13.1. Ministros presentes: Augusto Nardes (na Presidência), Aroldo Cedraz, Raimundo Carreiro e Ana Arraes (Relatora).
13.2. Ministros-Substitutos presentes: Marcos Bemquerer Costa e André Luís de Carvalho.

ANA ARRAES

Adoto como parte deste relatório a última instrução da Secretaria de Controle Externo de Tomada de Contas Especial - SecexTCE, que contou com a concordância dos dirigentes daquela unidade técnica (peças 103/5) :
"INTRODUÇÃO
1.	Trata-se de Tomada de Contas Especial instaurada pelo Ministério do Turismo, em desfavor da Sra. Carla Rejane Ferreira, presidente da entidade convenente, bem assim da Associação de Teatro de Canela - Ateca, por conta da impugnação dos recursos federais repassados à referida entidade, no âmbito do Convênio 379/2006 - Siafi 570527 (peça 17) , firmado entre o sobredito Ministério e a entidade convenente, e que tinha por objeto apoiar a implementação do Projeto intitulado 'Temporada de Inverno de Canela - 2006', conforme Plano de Trabalho (peça 3) , em decorrência de irregularidades na comprovação da execução física.
HISTÓRICO	
2.	O instrumento de transferência foi firmado no valor de R$ 140.000,00, sendo R$ 100.000,00 à conta do concedente e R$ 40.000,00, referentes à contrapartida do convenente. Teve vigência de 27/7/2006 a 21/1/2007  (peça 18) . Os recursos foram liberados, em 16/10/2006, por meio da Ordem Bancária 2006OB900587 (peça 20) .
3.	A prestação de contas e complementações enviadas (peças 22-32, 35 e 63) foram analisadas pelo órgão repassador, consoante o Parecer Técnico de Análise de Prestação de Contas 503/2008 (peça 34) , Nota Técnica de Análise 593/2009 (peça 36) , Relatório de TCE 267/2011 (peça 40) , Nota Técnica 7/2017/CETIN/CGEV/DEMAC/SNPTur (peça 48) , Nota Técnica Financeira PGTUR 41/2017 (peça 49) e Relatório de TCE 117/2017 (peça 66) .
4.	O fundamento para a instauração da Tomada de Contas Especial, conforme apontado no Parecer Técnico de Análise de Prestação de Contas 503/2008 (peça 34) e na Nota Técnica de Análise 593/2009 (peça 36) , foi a identificação das seguintes irregularidades na execução do objeto:
	ITEM
	OBJETO DA RESSALVA
	LOCALIZAÇÃO NO PROCESSO
	SOLICITAÇÃO

	01
	Apresentações artísticas
	Não consta
	Encaminhar: fotografia/filmagem dos pequenos shows, como o aprovado no plano de trabalho.

	02
	Serviços
	Não consta
	Encaminhar: fotografia/filmagem dos serviços de recepção, massagistas e oficinas de teatro, como o aprovado no plano de trabalho.

	03
	Infraestrutura
	Não consta
	Encaminhar: fotografia/filmagem que comprovem o aluguel de toldos e banheiros químicos, corno o aprovado no plano de trabalho.

	04
	Hospedagem
	Não consta
	Encaminhar: cópias da voucher ou fichas de hospedagem da Embratur comprovando as diárias, como o plano de trabalho.

	05
	Declaração
	Não consta
	Encaminhar: Declaração do 'Convenente', atestando a realização do evento.

	06
	Declaração
	Não consta
	Encaminhar: declaração de Autoridade local que não seja o 'Convenente' atestando a realização do evento

	07
	Relatório de cumprimento do objeto
	Não consta
	Encaminhar Relatório de Cumprimento de Objeto, devidamente preenchido de acordo com manual de convênios do item 01 até 09, atentando para o item 8.3, informando os benefícios alcançados pela comunidade alvo, ressaltando os dados qualitativos e quantitativos acerca das consequências advindas da aplicação dos recursos. Fonte de Consulta. www.turismo.gov.br.

	08
	Procedimento licitatório
	Não consta
	Encaminhar documentação relativa a processo licitatório para contratação dos produtos e serviços: - Cópia de publicação do extrato do edital de publicação; - Ata de abertura da licitação; - Mínimo de 03 propostas de preços; - Mapa comparativo de preços; - Adjudicação e homologação da empresa vencedora - Publicação do resultado da licitação; - Justificativa com embasamento legal para dispensa de licitação ou inexigibilidade, se for o caso.

	09
	Notas Fiscais
	 (peça 27, p. 28-29) 
	Encaminhar cópias dos recolhimentos dos impostos retidos por ocasião do pagamento das notas fiscais 123 e 124.

	10
	Notas Fiscais
	 (peça 27, p. 3, 12-22) 
	Encaminhar notas fiscais especificando a quantidade de produtos adquiridos (refeições, almoços, lanches e diárias) e o preço médio de cada um deles. - Encaminhar nota fiscal confirmando o pagamento de R$ 450,25 a empresa Portal das Hortênsias Ltda.

5.	Por meio dos ofícios (peças 26, 44, 45 e 52-54) , o órgão instaurador notificou a responsável e a entidade convenente das irregularidades identificadas na execução do convênio e da reprovação da prestação de contas, requerendo a devolução dos recursos. Portanto, segundo o tomador de contas, as responsáveis tiveram oportunidade de apresentação de defesa para elidir as irregularidades que lhe foram imputadas. Contudo, como não houve recolhimento integral do débito, subsistiram as razões que legitimaram a instauração da TCE, esgotando-se as providências administrativas a cargo do órgão instaurador (peça 66, p. 5-6) . 
6.	Diante do não saneamento das irregularidades apontadas, instaurou-se a Tomada de Contas Especial. No Relatório de TCE 117/2017 (peça 66) concluiu-se que o prejuízo importaria no valor total dos recursos repassados, imputando-se a responsabilidade à Sra. Carla Rejane Ferreira (ex-presidente da entidade) , que foi a signatária, gestora do convênio e responsável pela execução das despesas com os recursos federais repassados, solidariamente, com a Associação de Teatro de Canela.
7.	O Relatório de Auditoria 346/2018 da Controladoria Geral da União (peça 67) também chegou às mesmas conclusões. Após serem emitidos o Certificado de Auditoria, o Parecer do Dirigente e o Pronunciamento Ministerial (peças 69-70) , o processo foi remetido a esse Tribunal.
8.	Na instrução antecedente (peça 72) , analisando-se os documentos nos autos, concluiu-se pela necessidade de realização de citação solidária, nos termos dos arts. 10, § 1º e 12, inciso II, da Lei 8.443/1992, c/c o art. 202, inciso II, e §1º, do Regimento Interno/TCU, c/c a Súmula TCU 286, da Sra. Carla Rejane Ferreira (CPF XXX.337.600-XX) , Presidente da Ateca; e da Associação de Teatro de Canela - Ateca (CNPJ 86.887.940/0001-60) :
Ocorrência: Não comprovação da boa e regular aplicação dos recursos repassados pelo Convênio 379/2006 - Siafi 570527 (peça 17) , celebrado entre o Ministério do Turismo e a Associação de Teatro de Canela, e que tinha por objeto apoiar a implementação do Projeto intitulado 'Temporada de Inverno de Canela - 2006', conforme estabelecido no plano de trabalho (peça 3) .
Débito:
	DATA DA OCORRÊNCIA 
	VALOR ORIGINAL (R$) 

	16/10/2006
	100.000,00

                                                     Valor atualizado do débito, em 21/9/2018: R$ 195.570,00 (peça 71) .
Responsáveis: Sra. Carla Rejane Ferreira (CPF XXX.337.600-XX) , Presidente da Ateca; e Associação de Teatro de Canela - Ateca (CNPJ 86.887.940/0001-60) .
Conduta da Sra. Carla Rejane Ferreira:
I) Não apresentar a documentação necessária para a comprovação da boa e regular aplicação dos recursos públicos federais repassados no âmbito do Convênio 379/2006 - Siafi 570527) , consoante demonstrado pelo órgão repassador no âmbito da Parecer Técnico de Análise de Prestação de Contas 503/2008, da Nota Técnica de Análise 593/2009 e do Relatório de TCE 117/2017.
Conduta da Associação de Teatro de Canela:
II) Não apresentar a documentação necessária para a comprovação da boa e regular aplicação dos recursos públicos federais repassados no âmbito do Convênio 379/2006 - Siafi 570527, consoante demonstrado pelo órgão repassador no âmbito da Parecer Técnico de Análise de Prestação de Contas 503/2008, da Nota Técnica de Análise 593/2009 e do Relatório de TCE 117/2017. A entidade responde solidariamente com sua administradora à época dos fatos pelos danos causados ao erário na aplicação desses recursos (Súmula 286) .
9.	Em cumprimento ao pronunciamento da unidade (peça 74) , foram efetuadas as citações das responsáveis, conforme demonstrado no quadro abaixo:
	Ofício/
Edital
	Data do ofício/edital
	Data de Recebimento do Ofício/publicação DOU
	Nome do Recebedor do Ofício
	Observação
	Fim do Prazo para defesa

	Sra. Carla Rejane Ferreira 

	Ofício 3501/2018-TCU/Secex-TCE (peça 77) .
	28/12/2018
	-
	-
	De acordo com o AR, o ofício foi devolvido - mudou-se (peça 82) .
	-

	Ofício 9890/2019-TCU/Secex-TCE (peça 93) .
	2/12/2019
	-
	-
	De acordo com o AR, o ofício foi devolvido - não procurado (peça 96) .
	-

	Ofício 9891/2019-TCU/Secex-TCE (peça 94) .
	2/12/2019
	11/12/2019
	Carla Rejane Ferreira
	AR (peça 95) 
	26/12/2019

	Ofício 1225/2020-TCU/Secomp-4 (peça 99) .
	29/1/2020
	-
	-
	De acordo com o AR, o ofício foi devolvido - não procurado (peça 100) .
	-

	Associação de Teatro de Canela - Ateca

	Ofício 3502/2018-TCU/Secex-TCE (peça 78) .
	28/12/2018
	-
	-
	De acordo com o AR, o ofício foi devolvido - endereço insuficiente (peça 81) .
	-

	Ofício 5353/2019-TCU/Secex-TCE (peça 87) .
	18/7/2019
	22/7/2019
	Edilene
	AR (peça 89) 
	6/8/2019

	Ofício 5354/2019-TCU/Secex-TCE (peça 88) .
	18/7/2019
	22/7/2019
	Luzia B. Oliveira
	AR (peça 90) 
	6/8/2019

	Edital 212/2019-TCU/Secex-TCE (peça 92) .
	29/10/2019
	3/12/2019
	-
	DOU (peça 97) 
	18/12/2019

10.	Transcorrido o prazo regimental, a Sra. Carla Rejane Ferreira (CPF XXX.337.600-XX) , Presidente da Ateca  e a Associação de Teatro de Canela - Ateca permaneceram silentes, devendo ser consideradas revéis, nos termos do art. 12, §3º, da Lei 8.443/1992.
EXAME TÉCNICO
Da validade das notificações
11.	Preliminarmente, cumpre tecer breves considerações sobre a forma como são realizadas as comunicações processuais no TCU. A esse respeito, destacam-se o art. 179, do Regimento Interno do TCU (Resolução 155, de 4/12/2002) e o art. 4º, inciso III, § 1º, da Resolução TCU 170, de 30 de junho de 2004, in verbis:
Art. 179. A citação, a audiência ou a notificação, bem como a comunicação de diligência, farse-ão:
I - mediante ciência da parte, efetivada por servidor designado, por meio eletrônico, fac-símile, telegrama ou qualquer outra forma, desde que fique confirmada inequivocamente a entrega da comunicação ao destinatário;
II - mediante carta registrada, com aviso de recebimento que comprove a entrega no endereço do destinatário;
III - por edital publicado no Diário Oficial da União, quando o seu destinatário não for localizado
 (...) 
Art. 3º As comunicações serão dirigidas ao responsável, ou ao interessado, ou ao dirigente de órgão ou entidade, ou ao representante legal ou ao procurador constituído nos autos, com poderes expressos no mandato para esse fim, por meio de:
I - correio eletrônico, fac-símile ou telegrama;
II - servidor designado;
III - carta registrada, com aviso de recebimento;
IV - edital publicado no Diário Oficial da União, quando o seu destinatário não for localizado, nas hipóteses em que seja necessário o exercício de defesa'.
Art. 4º. Consideram-se entregues as comunicações:
I - efetivadas conforme disposto nos incisos I e II do artigo anterior, mediante confirmação da ciência do destinatário;
II - realizadas na forma prevista no inciso III do artigo anterior, com o retorno do aviso de recebimento, entregue comprovadamente no endereço do destinatário;
III - na data de publicação do edital no Diário Oficial da União, quando realizadas na forma prevista no inciso IV do artigo anterior.
§ 1º O endereço do destinatário deverá ser previamente confirmado mediante consulta aos sistemas disponíveis ao Tribunal ou a outros meios de informação, a qual deverá ser juntada ao respectivo processo.
 (...) 
12.	Bem se vê, portanto, que a validade da citação via postal não depende de que o aviso de recebimento seja assinado pelo próprio destinatário da comunicação, o que dispensa, no caso em tela, a entrega do AR em 'mãos próprias'. A exigência da norma é no sentido de o Tribunal verificar se a correspondência foi entregue no endereço correto, residindo aqui a necessidade de certeza inequívoca. 
13.	Não é outra a orientação da jurisprudência do TCU, conforme se verifica dos julgados a seguir transcritos:
São válidas as comunicações processuais entregues, mediante carta registrada, no endereço correto do responsável, não havendo necessidade de que o recebimento seja feito por ele próprio (Acórdão 3648/2013-TCU-Segunda Câmara, Relator Ministro JOSÉ JORGE) ;
É prescindível a entrega pessoal das comunicações pelo TCU, razão pela qual não há necessidade de que o aviso de recebimento seja assinado pelo próprio destinatário. Entregandose a correspondência no endereço correto do destinatário, presume-se o recebimento da citação. (Acórdão 1019/2008-TCU-Plenário, Relator Ministro BENJAMIN ZYMLER) ;
As comunicações do TCU, inclusive as citações, deverão ser realizadas mediante Aviso de Recebimento - AR, via Empresa Brasileira de Correios e Telégrafos, bastando para sua validade que se demonstre que a correspondência foi entregue no endereço correto. (Acórdão 1526/2007-TCU-Plenário, Relator Ministro AROLDO CEDRAZ) .
14.	A validade do critério de comunicação processual do TCU foi referendada pelo Supremo Tribunal Federal, nos termos do julgamento do MS-AgR 25.816/DF, por meio do qual se afirmou a desnecessidade da ciência pessoal do interessado, entendendo-se suficiente a comprovação da entrega do 'AR' no endereço do destinatário:
EMENTA: AGRAVO REGIMENTAL. MANDADO DE SEGURANÇA. DESNECESSIDADE DE INTIMAÇÃO PESSOAL DAS DECISÕES DO TRIBUNAL DE CONTAS DA UNIÃO. ART. 179 DO REGIMENTO INTERNO DO TCU. INTIMAÇÃO DO ATO IMPUGNADO POR CARTA REGISTRADA, INICIADO O PRAZO DO ART. 18 DA LEI nº 1.533/51 DA DATA CONSTANTE DO AVISO DE RECEBIMENTO. DECADÊNCIA RECONHECIDA. AGRAVO IMPROVIDO.
O envio de carta registrada com aviso de recebimento está expressamente enumerado entre os meios de comunicação de que dispõe o Tribunal de Contas da União para proceder às suas intimações.
O inciso II do art. 179 do Regimento Interno do TCU é claro ao exigir apenas a comprovação da entrega no endereço do destinatário, bastando o aviso de recebimento simples.
15.	No caso vertente, a citação das responsáveis se deu, inicialmente, em endereços provenientes de pesquisa realizada pelo TCU na base de dados do Sistema CPF da Receita Federal do Brasil, nos Sistemas Corporativos do TCU, Renach e TRE (peças 83-86) . O Aviso de Recebimento (peça 95) referente ao Ofício 9891/2019-TCU/Secex-TCE (peça 94) foi assinado pela própria responsável, Sra. Carla Rejane Ferreira. Por seu turno, apesar de dois ofícios terem sido recebidos pela Associação de Teatro de Canela (peças 89-90) , optou-se por citá-la também por via editalícia, conforme detalhado nos quadros de comunicações constantes no parágrafo 9 desta instrução. 
16.	Nos processos do TCU, a revelia não leva à presunção de que seriam verdadeiras todas as imputações levantadas contra os responsáveis, diferentemente do que ocorre no processo civil, em que a revelia do réu opera a presunção da verdade dos fatos narrados pelo autor. Dessa forma, a avaliação da responsabilidade do agente não pode prescindir da prova existente no processo ou para ele carreada. 
17.	Ao não apresentar sua defesa, as responsáveis deixaram de produzir prova da regular aplicação dos recursos sob sua responsabilidade, em afronta às normas que impõem aos gestores públicos a obrigação legal de, sempre que demandados pelos órgãos de controle, apresentarem os documentos que demonstrem a correta utilização das verbas públicas, a exemplo do contido no art. 93, do DecretoLei 200/1967: 'Quem quer que utilize dinheiros públicos terá de justificar seu bom e regular emprego na conformidade das leis, regulamentos e normas emanadas das autoridades administrativas competentes.' 
18.	Mesmo as alegações de defesa não sendo apresentadas, considerando o princípio da verdade real que rege esta Corte, procurou-se buscar, em manifestações das responsáveis na fase interna desta Tomada de Contas Especial, se havia algum argumento que pudesse ser aproveitado a seu favor. 
19.	No entanto, as responsáveis não se manifestaram na fase interna, não havendo, assim, nenhum argumento que possa vir a ser analisado e posteriormente servir para afastar as irregularidades apontadas.
PRESCRIÇÃO DA PRETENSÃO PUNITIVA
20.	Vale ressaltar que a pretensão punitiva, conforme Acórdão 1441/2016-TCU-Plenário, Relator Ministro Benjamin Zymler, que uniformizou a jurisprudência acerca dessa questão, subordinase ao prazo geral de prescrição indicado no art. 205, do Código Civil, que é de dez anos, contado da data de ocorrência da irregularidade sancionada, nos termos do art. 189, do Código Civil, sendo este prazo interrompido pelo ato que ordenar a citação, a audiência ou a oitiva do responsável.
21.	No caso em exame, ocorreu a prescrição, uma vez que os recursos públicos federais foram transferidos em 16/10/2006 (peça 20) e o ato de ordenação da citação foi promovido em 1º/10/2018 (peça 74) .
22.	Em se tratando de processo em que as partes interessadas não se manifestaram acerca das irregularidades imputadas, não há elementos para que se possa efetivamente aferir e reconhecer a ocorrência de boa-fé nas condutas dos responsáveis, podendo este Tribunal, desde logo, proferir o julgamento de mérito pela irregularidade das contas, conforme os termos dos §§ 2º e 6º do art. 202 do Regimento Interno do TCU (Acórdão 2064/2011-TCU-Primeira Câmara, relator Ministro Ubiratan Aguiar; Acórdão 6182/2011-TCU-Primeira Câmara, relator Ministro Weber de Oliveira; Acórdão 4072/2010-TCU-Primeira Câmara, relator Ministro Valmir Campelo; Acórdão 1189/2009-TCU-Primeira Câmara, relator Ministro Marcos Bemquerer; e Acórdão 731/2008-TCU-Plenário, relator Ministro Aroldo Cedraz) .
23.	Dessa forma, as responsáveis devem ser consideradas revéis, nos termos do art. 12, §3º, da Lei 8.443/1992, devendo as contas serem julgadas irregulares, condenando-as ao débito apurado.
24.	Em consulta aos sistemas corporativos do instaurador (por exemplo: SICONV, SIGPC, etc.) , verifica-se que as responsáveis também não apresentaram contas junto ao instaurador e continuam inadimplentes.
CONCLUSÃO
25.	Em face da análise promovida na seção 'Exame Técnico', verifica-se que as responsáveis não lograram comprovar a boa e regular aplicação dos recursos. E, instadas a se manifestar, optaram pelo silêncio, configurando a revelia, nos termos do § 3º, do art. 12, da Lei 8.443/1992.
26.	Vale ressaltar que a jurisprudência pacífica nesta Corte é no sentido da imprescritibilidade das ações de ressarcimento ao erário (Súmula TCU 282) . Dessa forma, identificado dano ao erário, devese instaurar e julgar o processo de tomada de contas especial para responsabilizar seus agentes causadores, respeitando o direito ao contraditório e à ampla defesa, independentemente de quando ocorreram os atos impugnados.
27.	Verifica-se também que houve a prescrição da pretensão punitiva, conforme análise já realizada.
28.	Tendo em vista que não constam dos autos elementos que permitam reconhecer a boa-fé das responsáveis, sugere-se que as suas contas sejam julgadas irregulares, nos termos do art. 202, § 6º, do RI/TCU, com a imputação do débito atualizado monetariamente e acrescido de juros de mora, nos termos do art. 202, §1º do RI/TCU, descontado o valor eventualmente recolhido. Ressalta-se que a análise da culpabilidade relativa à pessoa jurídica de direito privado é realizada considerando as condutas de seus administradores, uma vez que os atos destes obrigam a pessoa jurídica, desde que exercidos nos limites dos poderes definidos no ato constitutivo do ente, nos termos do art. 47 do Código Civil (Acórdão 1723/2016-TCU-Plenário, Ministro-Relator Raimundo Carrero) .
29.	Por fim, como não houve elementos que pudessem modificar o entendimento acerca das irregularidades em apuração, mantém-se a matriz de responsabilização presente na instrução da peça 72.
PROPOSTA DE ENCAMINHAMENTO
30.	Diante do exposto, submetem-se os autos à consideração superior, propondo-se:
	a) considerar revéis a Sra. Carla Rejane Ferreira (CPF XXX.337.600-XX) , Presidente da Ateca e a Associação de Teatro de Canela - Ateca (CNPJ 86.887.940/0001-60) , para todos os efeitos, dando-se prosseguimento ao processo, com fulcro no art. 12, § 3º, da Lei n. 8.443/92;
	b) julgar irregulares, nos termos dos arts. 1º, inciso I, 16, inciso III, alínea 'a', § 2º, da Lei 8.443/1992 c/c os arts. 19 e 23, inciso III, da mesma Lei, e com arts. 1º, inciso I, 209, inciso I, 210 e 214, inciso III, do Regimento Interno/TCU, as contas da Sra. Carla Rejane Ferreira (CPF XXX.337.600-XX) , Presidente da Ateca e da Associação de Teatro de Canela - Ateca (CNPJ 86.887.940/0001-60) , condenando-as, solidariamente, ao pagamento das importâncias a seguir especificadas, atualizadas monetariamente e acrescidas dos juros de mora, calculadas a partir das datas discriminadas até a data da efetiva quitação do débito, fixando-lhes o prazo de quinze dias, para que comprovem, perante o Tribunal, o recolhimento das referidas quantias aos cofres do Tesouro Nacional, nos termos do art. 23, inciso III, alínea 'a', da citada lei;
	DATA DA OCORRÊNCIA 
	VALOR ORIGINAL (R$) 

	1º/8/2007
	250.000,00 (D) 

	14/11/2007
	279,20 (C) 

	                           Valor atualizado do débito em 31/3/2020: R$ 792.492,39 (peça 102) .
c) autorizar, desde logo, a cobrança judicial das dívidas, caso não atendidas as notificações, na forma do disposto no art. 28, inciso II, da Lei nº 8.443/1992;
d) autorizar também, desde logo, se requerido, com fundamento no art. 28, inciso I, da Lei 8.443, de 1992 c/c o art. 217, §§ 1º e 2º do Regimento Interno, o parcelamento da dívida em até 36 parcelas, incidindo sobre cada parcela, corrigida monetariamente, os correspondentes acréscimos legais, fixando-lhes o prazo de quinze dias, a contar do recebimento da notificação, para comprovarem perante o Tribunal o recolhimento da primeira parcela, e de trinta dias, a contar da parcela anterior, para comprovarem os recolhimentos das demais parcelas, devendo incidir sobre cada valor mensal, atualizado monetariamente, os juros de mora devidos, no caso do débito, na forma prevista na legislação em vigor, alertando as responsáveis de que a falta de comprovação do recolhimento de qualquer parcela importará o vencimento antecipado do saldo devedor, nos termos do § 2º do art. 217 do Regimento Interno deste Tribunal;
e) enviar cópia do Acórdão a ser prolatado, bem como do Relatório e do Voto que o fundamentarem à Procuradoria da República no Estado do Rio Grande do Sul, nos termos do § 3º do art. 16 da Lei 8.443/1992 c/c o § 7º do art. 209 do Regimento Interno do TCU, para adoção das medidas cabíveis;
f) enviar cópia do Acórdão que vier a ser proferido ao Ministério do Turismo e às responsáveis, para ciência, informando-lhes que a presente deliberação, acompanhada do Relatório e do Voto que a fundamenta, está disponível para a consulta no endereço www.tcu.gov.br/acordaos, além de esclarecer-lhes que, caso requerido, o TCU poderá fornecer sem custos as correspondentes cópias, de forma impressa."
2.	O Ministério Público junto ao TCU - MPTCU manifestou-se de acordo com a proposta formulada pela unidade técnica, sem prejuízo de sugerir as seguintes modificações no encaminhamento (peça 106) :
"i) fundamentar a condenação das responsáveis no art. 16, inciso III, alínea c, da Lei nº 8.443/92; e 
ii) retificar o valor do débito que constou no item b do encaminhamento, para que corresponda ao montante que constou nos ofícios de citação. 
Onde se lê: 
	DATA DA OCORRÊNCIA 
	VALOR ORIGINAL (R$) 

	1º/8/2007
	250.000,00 (D) 

	14/11/2007
	279,20 (C) 

Leia-se: 
	DATA DA OCORRÊNCIA 
	VALOR ORIGINAL (R$) 

	16/10/2006
	100.000,00

Valor atualizado do débito, em 21/09/2018: R$ 195.570,00 (peça 71) ."
	É o relatório.

não há.

Subprocurador-geral Paulo Soares Bugarin.

TOMADA DE CONTAS ESPECIAL. MINISTÉRIO DO TURISMO. NÃO COMPROVAÇÃO DA REALIZAÇÃO DOS SERVIÇOS PREVISTOS EM CONVÊNIO. CITAÇÕES. REVELIA. IRREGULARIDADE DAS CONTAS, COM IMPUTAÇÃO DE DÉBITO. PRESCRIÇÃO DA PRETENSÃO PUNITIVA EM RELAÇÃO A OUTRAS PENALIDADES.

TOMADA DE CONTAS ESPECIAL (TCE)

Secretaria de Controle Externo de Tomada de Contas Especial - SecexTCE.

A presente tomada de contas especial foi instaurada pelo Ministério do Turismo contra a Associação de Teatro de Canela - Ateca e Carla Rejane Ferreira, ex-presidente da entidade, em virtude da impugnação de despesas referentes aos recursos federais repassados por meio do Convênio 379/2006 (Siafi 570527) , que teve por objeto o apoio à implementação do projeto "Temporada de Inverno de Canela - 2006", no valor total de R$ 140.000,00, incluída a contrapartida de R$ 40.000,00.
2. 	No âmbito deste Tribunal, foi efetuada a regular citação das responsáveis (peças 87-90, 94-95 e 97) para que apresentassem defesa e/ou recolhessem o débito, ante a "não comprovação da boa e regular aplicação dos recursos", em decorrência do não fornecimento de documentos necessários a demonstrar a execução dos serviços previstos (apresentação artísticas, recepção, massagistas, oficinas de teatro, aluguel de toldos e banheiros químicos e hospedagem) , conforme o Parecer Técnico de Análise de Prestação de Contas 503/2008 (peça 34) e a Nota Técnica de Análise 593/2009 (peça 36) , emitidos pelo concedente.
3.	Transcorrido o prazo regulamentar, as responsáveis não se manifestaram, o que justifica o prosseguimento do feito à sua revelia, nos termos do art. 12, § 3º, da Lei 8.443/1992.
4.	Considerando que a revelia no processo de controle externo não leva à presunção de veracidade das imputações, a unidade técnica buscou avaliar se haveria nos autos algum argumento que pudesse ser aproveitado em favor das responsáveis, mas não o localizou, uma vez que elas também não se manifestaram na fase interna do processo após as cobranças para complementação da documentação contida na prestação de contas.
5.	Assim, permanece inteiramente válido o exame técnico à peça 72, que caracterizou as irregularidades e a culpabilidade de ambas as responsáveis (Súmula TCU 286) , em face do nexo de causalidade entre suas condutas e o dano apurado.
6.	Cumpre destacar que o ônus da prova em matéria de aplicação de recursos públicos é invertido: compete aos responsáveis demonstrar sua correta destinação, consoante as disposições do art. 93 do Decreto-Lei 200/1967 e a jurisprudência pacificada neste Tribunal e no Supremo Tribunal Federal.
7.	A propósito, nota-se que constam da prestação de contas fotografias e matérias jornalísticas relacionadas ao 19º Festival de Teatro de Canela, ocorrido em julho/2006. Contudo, essa documentação é insuficiente para provar a execução dos serviços objeto do convênio, principalmente porque sequer foi feita referência expressa a esse festival nos objetivos e resultados esperados do projeto, a seguir transcritos (peça 3) :
- Objetivos:
"A temporada de inverno de Canela, representa a imagem mais tradicional da cidade, a oportunidade de desfrutar um chocolate quente, com temperaturas abaixo de zero, o aconchego das lareiras, dos hotéis e pousadas, aliados a farta gastronomia deixam recordações que jamais serão esquecidas por quem visita a cidade durante este período. Além das inúmeras programações, a Temporada de Inverno convida os adeptos de prática esportiva, como rafting, rapel, tekking, tiroleza, pêndulo e cavalgada, colocando-os cara a cara com a natureza e fazendo sua estada em Canela um verdadeiro espetáculo. 
São dias de muita descontração, cultura e lazer com apresentações teatrais, teatro de rua, malabaristas, que proporcionarão o entretenimento do público passeando pelas ruas da cidade, distribuindo alegria e emoção ao turista, que poderá vivenciar o quanto a arte faz parte da nossa vida, juntamente com os diversos eventos que já compõem o calendário oficial da cidade." 
	- Resultados Esperados:
"O evento tem como finalidade fomentar o aumento do fluxo turístico em Canela durante os meses em questão, pois a alta temporada até então se resume em julho, o projeto propõe mais 40 dias de temporada de inverno. Este incremento terá benefícios diretos na economia do município, gerando mais empregos."
8.	Além disso, no material juntado sobre o referido festival, há notícias sobre a cobrança de ingressos e a utilização de recursos do Município de Canela/RS, além de copatrocínio do Banrisul e do Hotel Lein Ville e do apoio de outros entes (peça 30, p. 3, 8, 10, 11, 13, 21 e 24; peça 31, p. 10-11) .
9.	Nesse contexto, ainda que documentos, como fotografias/filmagens, requeridos pelo Ministério do Turismo, não estivessem expressamente indicados no instrumento firmado, não resta dúvida de que não há como estabelecer nexo de causalidade entre os recursos federais que foram repassados após o evento e as despesas relacionadas (peças 25 e 27-28) .
10.	A jurisprudência deste Tribunal apregoa que a mera execução física do objeto ou de parte dele não é suficiente para comprovar a regular aplicação dos recursos, devendo o responsável demonstrar a existência do mencionado nexo causal.
11.	Diante desse cenário e da inexistência de elementos indicativos da ocorrência de boa-fé, acolhem-se os fundamentos das instruções da unidade técnica (peças 72 e 103) como razões de decidir e, em consequência, conclui-se, na linha dos pareceres uniformes, por julgar irregulares as presentes contas e condenar as responsáveis, solidariamente, ao ressarcimento do dano.
12.	O débito corresponde efetivamente à quantia total repassada (R$ 100.000,00) , com os encargos legais calculados a partir da data da ordem bancária (16/10/2006 - peça 20) , segundo o ajuste sugerido pelo Ministério Público junto ao TCU - MPTCU.
13.	Em relação à irregularidade das contas, a proposta da unidade a fundamentou no art. 16, inciso III, alínea "a", da Lei 8.443/1992 (omissão no dever de prestar contas) e a do MPTCU, na alínea "c" do mesmo dispositivo (dano ao erário decorrente de ato de gestão ilegítimo ou antieconômico) .
14.	Como houve a prestação de contas (peça 22) , mas ela não foi aprovada por ausência de diversos documentos solicitados pelo concedente (inclusive o relatório de cumprimento do objeto e a cópia dos procedimentos licitatórios) , com amparo em cláusulas do instrumento de convênio e em dispositivos da Instrução Normativa-STN 1/1997 (então em vigor) e da Lei 4.320/1964, o julgamento deve ser fundamentado nas alíneas "b" (infração a normas) e "c" da Lei Orgânica do TCU.
15.	Quanto à multa prevista no art. 57 dessa lei, de fato, consumou-se a prescrição da pretensão punitiva, haja vista que o prazo de prestação de contas se encerrou no início de janeiro de 2007 (peça 17) e o ato que ordenou as citações foi emitido em 1º/10/2018 (peça 74) , portanto, quando já transcorrido o prazo decenal estabelecido no art. 205 do Código Civil (Acórdão 1441/2016-TCU-Plenário, da relatoria do ministro Benjamin Zymler) .
	Ante o exposto, VOTO por que seja aprovada a minuta de acórdão que submeto à consideração deste Colegiado.
TCU, Sala das Sessões Ministro Luciano Brandão Alves de Souza, em 26 de maio de 2020.
ANA ARRAES 
Relatora